ACORDAO-COMPLETO-2406718

ACÓRDÃO 738/2021 ATA 10/2021 - PLENÁRIO

VISTOS, relatados e discutidos estes autos referentes à Tomada de Contas Especial instaurada pelo Ministério do Turismo, em razão da não comprovação da regular aplicação dos recursos do Convênio 820/2009, celebrado com o Instituto Centro-Brasileiro de Cultura, que tinha por objeto a realização do evento "Capital Fashion Week". 
	ACORDAM os Ministros do Tribunal de Contas da União, reunidos em sessão do Plenário, ante as razões expostas pelo Relator, em: 
	9.1. com fundamento nos arts. 1º, inciso I, 16, inciso I, e 17 da Lei 8.443/1992, julgar regulares as contas do Instituto Centro-Brasileiro de Cultura e do Sr. Wagner Baptista da Costa Júnior e dar-lhes quitação plena; 
	9.2. com fulcro no art. 11 da Resolução/TCU 315/2020, recomendar à Secretaria de Gestão do Ministério da Economia, na condição de unidade normatizadora das transferências voluntárias da União, que avalie a conveniência e oportunidade de incluir nas normas aplicáveis aos instrumentos de repasse que tenham por objeto o incentivo a realização de eventos: 
	9.2.1. a exigência de declaração do proponente sobre a existência de registro da marca do evento e, caso a marca pertença a terceiro, a justificativa do seu interesse em atuar como executor-intermediário; e
	9.2.2. a obrigatoriedade de o concedente verificar, junto à base de dados do Instituto Nacional de Propriedade Industrial - INPI, a existência de registro da marca do evento incentivado;
	9.3. fixar o prazo de 60 (sessenta) dias, contados da ciência da presente deliberação, para que a Secretaria de Gestão do Ministério da Economia se manifeste justificadamente acerca da implementação, ou não, da recomendação ora formulada;
	9.4. enviar cópia deste Acórdão à Secretaria de Gestão do Ministério da Economia, ao Ministério do Turismo e aos responsáveis, para ciência, informando que a presente deliberação, acompanhada do Relatório e do Voto que a fundamenta, estará disponível para a consulta no endereço www.tcu.gov.br/acordaos.

Tomada de contas especial instaurada em razão da não comprovação da regular aplicação dos recursos de convênio que tinha por objeto a realização do evento Capital Fashion Week.

Instituto Centro-Brasileiro de Cultura.

3. Responsáveis: Instituto Centro-Brasileiro de Cultura (05.619.125/0001-18) e Wagner Baptista da Costa Júnior (XXX.724.511-XX).

13.1. Ministros presentes: Ana Arraes (Presidente), Walton Alencar Rodrigues, Benjamin Zymler, Augusto Nardes, Aroldo Cedraz, Raimundo Carreiro, Bruno Dantas e Jorge Oliveira.
13.2. Ministro-Substituto convocado: Marcos Bemquerer Costa (Relator).
13.3. Ministros-Substitutos presentes: Augusto Sherman Cavalcanti, André Luís de Carvalho e Weder de Oliveira.

ACORDAO-COMPLETO-2489433

Acórdão de Relação 1816/2021 - Plenário

Acórdão de Relação

MARCOS BEMQUERER

Trata-se da Tomada de Contas Especial instaurada pelo Ministério do Turismo (peças 1-112) , em razão da não comprovação da regular aplicação dos recursos do Convênio 820/2009 (peça 9) , celebrado com o Instituto Centro-Brasileiro de Cultura, que tinha por objeto a realização do evento  "Capital Fashion Week", de acordo com o plano de trabalho aprovado.
2.	Para a execução completa do evento, a entidade postulante declarou a necessidade de investimentos da ordem de R$ 3 milhões. O plano de trabalho aprovado no convênio em tela tinha o valor de R$ 445.180,00, dos quais R$ 400.000,00 caberiam à União e R$ 45.180,00 ao convenente, a título de contrapartida, com vistas à execução das seguintes etapas (peça 2, p. 5-8) :
	ETAPA
	DESCRIÇÃO
	VALOR (R$) 

	1
	Arquibancadas
	52.800,00

	2
	Balcão de credenciamento
	5.000,00

	3
	Cadeiras (locação) 
	4.245,00

	4
	Camarins
	38.000,00

	5
	Camarins de celebridades
	12.000,00

	6
	Depósito
	6.399,99

	7
	Estrutura box struss
	32.000,00

	8
	Forração em lycra para salas de desfiles
	39.000,00

	9
	Mini sala de desfile 
	8.000,00

	10
	Passarela
	5.440,21 

	11
	Sala de imprensa
	15.000,00

	12
	Sala de produção
	4.260,00

	13
	Sonorização
	15.000,00

	14
	Stand business
	157.579,80

	15
	Assistente de produção
	9.600,00

	16
	Produção geral
	16.000,00

	17
	Administrativo financeiro
	6.200,00

	18
	Assessoria contábil
	3.720,00

	19
	Assessoria jurídica
	7.935,00

	20
	Assistente administrativo
	6.400,00

3.	O convênio vigorou de 07/08/2009 a 15/10/2010, com prazo para prestação de contas até 15/11/2010. Os recursos federais foram integralmente repassados em 14/09/2009 (peças 13 e 27, p. 2) .
4.		A Secretaria Federal de Controle Interno certificou a irregularidade das presentes contas (peça 110) e a autoridade ministerial atestou haver tomado conhecimento dessa conclusão (peça 112) .
5. 		Neste Tribunal, a Secretaria de Controle Externo de Tomada de Contas Especiais - SecexTCE promoveu a citação solidária do Instituto Centro-Brasileiro de Cultura e do seu Presidente, Sr. Wagner Baptista da Costa Júnior, para restituírem o valor referente ao Convênio 820/2009, atualizado monetariamente, e/ou apresentarem alegações de defesa quanto às seguintes ocorrências, que representaram ofensa à cláusula terceira, item II, alínea a, do Convênio 820/2009; ao art. 70, parágrafo único, da Constituição Federal; ao art. 93 do Decreto-lei 200/1967; e ao art. 56 da Portaria Interministerial 127/2008: 
	a) atuação da convenente como mera intermediária da execução do convênio, haja vista que a marca Capital Fashion Week pertence à empresa Marcia Promoções e Eventos LTDA - EPP;
	b) restrição à entrada de pessoas no evento, que não permitiu o acesso do público em geral. 
6.	O responsável foi citado pelo expediente à peça 122, com aviso de recebimento à peça 123. Frustradas as tentativas de implementar a comunicação processual da entidade beneficiada (peças 121, 127, 128, 129, 130) , foi promovida a citação pelo Edital 98/2020, publicado no Diário Oficial da União de 07/02/2020 (peça 126) . 
7.	Muito embora o Sr. Wagner Baptista da Costa Júnior tenha constituído procuradores (peça 132) , o prazo para defesa transcorreu in albis.  
8.	Transcrevo, no essencial, com ajustes de forma, a instrução que examinou a matéria trazida à apreciação deste Tribunal (peça 138) , a qual contou com a anuência do escalão dirigente da unidade (peças 139 e 140) :
 "ANÁLISE DOS PRESSUPOSTOS DE PROCEDIBILIDADE DA IN/TCU 71/2012
Apreciação do Prejuízo ao Contraditório e à Ampla Defesa
16.	Verifica-se que não houve o transcurso de mais de dez anos desde o fato gerador sem que tenha havido a notificação dos responsáveis pela autoridade administrativa federal competente (art. 6º, inciso II, c/c art. 19 da IN/TCU 71/2012, modificada pela IN/TCU 76/2016) , uma vez que o fato gerador da irregularidade sancionada ocorreu em 14/9/2009, e os responsáveis foram notificados sobre as irregularidades pela autoridade administrativa competente conforme abaixo:
16.1. Wagner Baptista da Costa Júnior, notificado por intermédio do Edital de Convocação nº 019/2015, publicado no Diário Oficial da União em 10/8/2018 - peça 82; 
16.2. Instituto Centro-Brasileiro de Cultura, notificado por intermédio do Ofício nº 098/2015/CEPC/SPOA/SE/MTur - peça 75, recebido em 8/5/2015 - peça 78.
Valor de Constituição da TCE 	
17.	Verifica-se, ainda, que o valor atualizado do débito apurado (sem juros) em 1º/1/2017 é de R$ 641.194,12, portanto superior ao limite mínimo de R$ 100.000,00, na forma estabelecida nos arts. 6º, inciso I, e 19 da IN/TCU 71/2012, modificada pela IN/TCU 76/2016. 
OUTROS PROCESSOS/DÉBITOS NOS SISTEMAS DO TCU COM OS MESMOS RESPONSÁVEIS
	Informa-se que fo[ram] encontrado[s] processo[s] no Tribunal com os mesmos responsáveis:
	Responsável
	Processos

	Wagner Baptista da Costa Júnior
	Processo 019.315/2014-7 (TCE, aberto) ,
Processo 006.928/2014-5 (TCE, aberto) ,
Processo 016.949/2017-0 (CBEX, encerrado) ,
Processo 016.947/2017-7 (CBEX, encerrado) ,
Processo 001.774/2015-8 (TCE, encerrado) ,
Processo 015.672/2013-1 (TCE, encerrado) e
Processo 001.116/2015-0 (TCE, encerrado) 

	Instituto Centro-Brasileiro de Cultura
	Processo 019.315/2014-7 (TCE, aberto) , Processo 009.373/2020-9 (CBEX, aberto) , Processo 009.375/2020-1 (CBEX, aberto) , Processo 006.928/2014-5 (TCE, aberto) , Processo 016.948/2017-3 (CBEX, encerrado) , Processo 016.947/2017-7 (CBEX, encerrado) , Processo 001.116/2015-0 (TCE, encerrado) , Processo 001.774/2015-8 (TCE, encerrado) e Processo 015.672/2013-1 (TCE, encerrado) 

19.	Informa-se que foi encontrado débito imputável aos responsáveis em outras TCEs registradas no sistema e-TCE:
	Responsável
	TCES

	Wagner Baptista da Costa Júnior
	2384/2018 (R$ 1.479.300,00) - Aguardando manifestação do controle interno

	Instituto Centro-Brasileiro de Cultura
	2384/2018 (R$ 1.479.300,00) - Aguardando manifestação do controle interno

20.	A tomada de contas especial está, assim, devidamente constituída e em condição de ser instruída.
EXAME TÉCNICO
Da validade das notificações:
21.	Preliminarmente, cumpre tecer breves considerações sobre a forma como são realizadas as comunicações processuais no TCU. A esse respeito, destacam-se o art. 179 do Regimento Interno/TCU (Resolução 155, de 4/12/2002) e os arts. 3º e 4º, inciso III, § 1º, da Resolução TCU 170/2004, in verbis:
'Art. 179. A citação, a audiência ou a notificação, bem como a comunicação de diligência, farse-ão:
I - mediante ciência da parte, efetivada por servidor designado, por meio eletrônico, fac-símile, telegrama ou qualquer outra forma, desde que fique confirmada inequivocamente a entrega da comunicação ao destinatário;
II - mediante carta registrada, com aviso de recebimento que comprove a entrega no endereço do destinatário;
III - por edital publicado no Diário Oficial da União, quando o seu destinatário não for localizado' [Regimento Interno/TCU]
'Art. 3º As comunicações serão dirigidas ao responsável, ou ao interessado, ou ao dirigente de órgão ou entidade, ou ao representante legal ou ao procurador constituído nos autos, com poderes expressos no mandato para esse fim, por meio de:
I - correio eletrônico, fac-símile ou telegrama;
II - servidor designado;
III - carta registrada, com aviso de recebimento;
IV - edital publicado no Diário Oficial da União, quando o seu destinatário não for localizado, nas hipóteses em que seja necessário o exercício de defesa.
Art. 4º. Consideram-se entregues as comunicações:
I - efetivadas conforme disposto nos incisos I e II do artigo anterior, mediante confirmação da ciência do destinatário;
II - realizadas na forma prevista no inciso III do artigo anterior, com o retorno do aviso de recebimento, entregue comprovadamente no endereço do destinatário;
III - na data de publicação do edital no Diário Oficial da União, quando realizadas na forma prevista no inciso IV do artigo anterior.
§ 1º O endereço do destinatário deverá ser previamente confirmado mediante consulta aos sistemas disponíveis ao Tribunal ou a outros meios de informação, a qual deverá ser juntada ao respectivo processo.' [Resolução TCU 170/2004]  
22.	Bem se vê, portanto, que a validade da citação via postal não depende de que o Aviso de Recebimento - AR seja assinado pelo próprio destinatário da comunicação, o que dispensa, no caso em tela, a entrega do AR em 'mãos próprias'. A exigência da norma é no sentido de o Tribunal verificar se a correspondência foi entregue no endereço correto, residindo aqui a necessidade de certeza inequívoca. 
23.	Não é outra a orientação da jurisprudência do TCU, conforme se verifica dos julgados a seguir transcritos:
'São válidas as comunicações processuais entregues, mediante carta registrada, no endereço correto do responsável, não havendo necessidade de que o recebimento seja feito por ele próprio.' (Acórdão 3648/2013-TCU-Segunda Câmara, Relator Ministro JOSÉ JORGE) ;
'É prescindível a entrega pessoal das comunicações pelo TCU, razão pela qual não há necessidade de que o aviso de recebimento seja assinado pelo próprio destinatário. Entregandose a correspondência no endereço correto do destinatário, presume-se o recebimento da citação.' (Acórdão 1019/2008-TCU-Plenário, Relator Ministro BENJAMIN ZYMLER) ;
'As comunicações do TCU, inclusive as citações, deverão ser realizadas mediante Aviso de Recebimento - AR, via Empresa Brasileira de Correios e Telégrafos, bastando para sua validade que se demonstre que a correspondência foi entregue no endereço correto.' (Acórdão 1526/2007-TCU-Plenário, Relator Ministro AROLDO CEDRAZ) .
24.	A validade do critério de comunicação processual do TCU foi referendada pelo Supremo Tribunal Federal, nos termos do julgamento do MS-AgR 25.816/DF, por meio do qual se afirmou a desnecessidade da ciência pessoal do interessado, entendendo-se suficiente a comprovação da entrega do 'AR' no endereço do destinatário:
'Ementa: agravo regimental. Mandado de segurança. Desnecessidade de intimação pessoal das decisões do Tribunal de Contas da União. Art. 179 do Regimento Interno do TCU. Intimação do ato impugnado por carta registrada, iniciado o prazo do art. 18 da Lei nº 1.533/51 da data constante do aviso de recebimento. Decadência reconhecida. Agravo improvido.
O envio de carta registrada com aviso de recebimento está expressamente enumerado entre os meios de comunicação de que dispõe o Tribunal de Contas da União para proceder às suas intimações.
O inciso II do art. 179 do Regimento Interno do TCU é claro ao exigir apenas a comprovação da entrega no endereço do destinatário, bastando o aviso de recebimento simples.' 
No caso vertente, a citação de cada um dos responsáveis se deu em endereços provenientes de pesquisas (...) realizadas pelo TCU (vide parágrafos acima) , devido ao insucesso de efetuar  a citação em endereços constantes nos sistemas CPF e CNPJ da Receita Federal. 
26.	No caso do Instituto Centro-Brasileiro de Cultura (peça 124) , ocorreu também a notificação por edital publicado no Diário Oficial da União (peça 126) . Importante destacar que, antes de promover a citação por edital, para assegurar a ampla defesa, buscaram-se outros meios para localizar e citar os responsáveis, nos limites da razoabilidade, fazendo juntar aos autos informação comprobatória dos diferentes meios experimentados que restaram frustrados, tal como se demonstrou no item anterior da presente instrução (Acórdão 4851/2017-TCU-Primeira Câmara, Relator Ministro-Substituto Augusto Sherman) .
Da revelia dos responsáveis Wagner Baptista da Costa Júnior e Instituto Centro-Brasileiro de Cultura
27.	Nos processos do TCU, a revelia não leva à presunção de que seriam verdadeiras todas as imputações levantadas contra os responsáveis, diferentemente do que ocorre no processo civil, em que a revelia do réu opera a presunção da verdade dos fatos narrados pelo autor (Acórdão 1009/2018-TCU-Plenário, Relator: Min. BRUNO DANTAS; 2369/2013 - TCU - Plenário, Relator: Min. BENJAMIN ZYMLER e 2449/2013 - TCU - Plenário, Relator: Min. BENJAMIN ZYMLER) . Dessa forma, a avaliação da responsabilidade do agente não pode prescindir da prova existente no processo ou para ele carreada. 
28.	Ao não apresentar sua defesa, os responsáveis deixaram de produzir prova da regular aplicação dos recursos sob sua responsabilidade, em afronta às normas que impõem aos gestores públicos a obrigação legal de, sempre que demandados pelos órgãos de controle, apresentar os documentos que demonstrem a correta utilização das verbas públicas, a exemplo do contido no art. 93 do Decreto-Lei 200/1967: 'Quem quer que utilize dinheiros públicos terá de justificar seu bom e regular emprego na conformidade das leis, regulamentos e normas emanadas das autoridades administrativas competentes.' 
29.	Mesmo as alegações de defesa não sendo apresentadas, considerando o princípio da verdade real que rege esta Corte, procurou-se buscar, em manifestações dos responsáveis na fase interna desta Tomada de Contas Especial, se havia algum argumento que pudesse ser aproveitado a seu favor. 
30.	Os argumentos apresentados na fase interna (peça 79) não elidem as irregularidades apontadas. 
31.	Em se tratando de processo em que a parte interessada não se manifestou acerca das irregularidades imputadas, não há elementos para que se possa efetivamente aferir e reconhecer a ocorrência de boa-fé na conduta dos responsáveis, podendo este Tribunal, desde logo, proferir o julgamento de mérito pela irregularidade das contas, conforme os termos dos §§ 2º e 6º do art. 202 do Regimento Interno do TCU. (Acórdão 2064/2011-TCU-Primeira Câmara (relator: Min. Ubiratan Aguiar) , 6.182/2011-TCU-1ª Câmara (relator: Min. Subst. Weder de Oliveira) , 4.072/2010-TCU-1ª Câmara (Relator: Min. Valmir Campelo) , 1.189/2009-TCU-1ª Câmara (Relator: Min. Subst. Marcos Bemquerer) , 731/2008-TCU-Plenário (Relator: Min. Aroldo Cedraz) .
32.	Dessa forma, os responsáveis Wagner Baptista da Costa Júnior e Instituto Centro-Brasileiro de Cultura devem ser considerados revéis, nos termos do art. 12, § 3º, da Lei 8.443/1992, devendo as contas ser julgadas irregulares, condenando-os solidariamente ao débito apurado.
Prescrição da Pretensão Punitiva
33.	Vale ressaltar que a pretensão punitiva do TCU, conforme Acórdão 1441/2016-TCU-Plenário, Relator: Min. Benjamin Zymler, que uniformizou a jurisprudência acerca dessa questão, subordina-se ao prazo geral de prescrição indicado no art. 205 do Código Civil, que é de dez anos, contado da data de ocorrência da irregularidade sancionada, nos termos do art. 189 do Código Civil, sendo este prazo interrompido pelo ato que ordenar a citação, a audiência ou a oitiva dos responsáveis.
34.	No caso em exame, não ocorreu a prescrição, uma vez que a irregularidade sancionada ocorreu em 14/9/2009, e o ato de ordenação da citação ocorreu em 10/9/2019 (peça 118) .
 (...) 
PROPOSTA DE ENCAMINHAMENTO
Diante do exposto, submetemos os autos à consideração superior, propondo ao Tribunal:
considerar revéis os responsáveis Wagner Baptista da Costa Júnior (...) e Instituto Centro-Brasileiro de Cultura (...) , para todos os efeitos, dando-se prosseguimento ao processo, com fulcro no art. 12, § 3º, da Lei 8.443/1992; 
julgar irregulares, nos termos dos arts. 1º, inciso I, 16, inciso III, alínea 'c', da Lei 8.443/1992, c/c os arts. 19 e 23, inciso III, da mesma Lei, as contas dos responsáveis Wagner Baptista da Costa Júnior (...) e Instituto Centro-Brasileiro de Cultura (...) , condenando-os solidariamente ao pagamento das importâncias a seguir especificadas, atualizadas monetariamente e acrescidas dos juros de mora, calculadas a partir das datas discriminadas até a data da efetiva quitação do débito, fixando-lhes o prazo de quinze dias, para que comprovem, perante o Tribunal, o recolhimento das referidas quantias aos cofres do Tesouro Nacional, nos termos do art. 23, inciso III, alínea 'a', da citada lei, c/c o art. 214, inciso III, alínea 'a', do Regimento Interno/TCU.  
	(...) 
	Data de ocorrência
	Valor histórico (R$) 
	Tipo da parcela

	14/9/2009
	400.000,00
	Débito

	27/1/2010
	190,02
	Crédito

	(...) 
aplicar individualmente ao Sr. Wagner Baptista da Costa Júnior (...) e ao Instituto Centro-Brasileiro de Cultura (...) a multa prevista no art. 57 da Lei 8.443/1992 c/c o art. 267 do Regimento Interno/TCU, fixando-lhes o prazo de quinze dias, a contar da notificação, para que comprovem, perante o Tribunal (art. 214, III, 'a', do Regimento Interno/TCU) , o recolhimento das dívidas aos cofres do Tesouro Nacional, atualizada monetariamente desde a data do acórdão que vier a ser proferido por este Tribunal até a do efetivo recolhimento, se pagas após o vencimento, na forma da legislação em vigor;
autorizar, desde logo, a cobrança judicial das dívidas, caso não atendidas as notificações, na forma do disposto no art. 28, inciso II, da Lei 8.443/1992;
autorizar também, desde logo, se requerido, com fundamento no art. 28, inciso I, da Lei 8.443/1992, c/c o art. 217, §§ 1º e 2º do Regimento Interno/TCU, o parcelamento da (s) dívida (s) em até 36 parcelas, incidindo, sobre cada parcela, corrigida monetariamente, os correspondentes acréscimos legais, fixando-lhes o prazo de quinze dias, a contar do recebimento da notificação, para comprovar, perante o Tribunal, o recolhimento da primeira parcela, e de trinta dias, a contar da parcela anterior, para comprovar os recolhimentos das demais parcelas, devendo incidir, sobre cada valor mensal, atualizado monetariamente, os juros de mora devidos, no caso do débito, na forma prevista na legislação em vigor, alertando os responsáveis de que a falta de comprovação do recolhimento de qualquer parcela importará o vencimento antecipado do saldo devedor, nos termos do § 2º do art. 217 do Regimento Interno/TCU; 
enviar cópia do Acórdão a ser prolatado, bem como do Relatório e do Voto que o fundamentarem, à Procuradoria da República no Estado de Goiás, nos termos do § 3º do art. 16 da Lei 8.443/1992, c/c o § 7º do art. 209 do Regimento Interno/TCU, para adoção das medidas cabíveis; e 
enviar cópia do Acórdão que vier a ser proferido ao Ministério do Turismo e aos responsáveis, para ciência, informando que a presente deliberação, acompanhada do Relatório e do Voto que a fundamenta, estará disponível para a consulta no endereço www.tcu.gov.br/acordaos, além de esclarecer que, caso requerido, o TCU poderá fornecer sem custos as correspondentes cópias, de forma impressa."
9.		O Ministério Público junto ao TCU, representado pelo Procurador Sérgio Ricardo Costa Caribé, manifestou-se de acordo com o encaminhamento sugerido pela unidade técnica, no sentido de julgar irregulares as presentes contas, condenar solidariamente em débito os responsáveis e aplicar-lhes a multa prevista no art. 57 da Lei 8.443/1992 (peça 141) .
10.	 Após o término da etapa de instrução processual, definida no art. 160 do Regimento Interno/TCU, o Sr. Wagner Baptista da Costa Júnior apresentou defesa (peça 142, p. 1-14) .
	É o Relatório.

Procurador Sérgio Ricardo Costa Caribé.

TOMADA DE CONTAS ESPECIAL. MINISTÉRIO DO TURISMO. CONVÊNIO. INCENTIVO À REALIZAÇÃO DE EVENTOS. I) PATROCÍNIOS DE MÚLTIPLAS FONTES. AUSÊNCIA DE INFORMAÇÃO SOBRE O MONTANTE DOS RECURSOS OBTIDOS E DOS ITENS POR ELES CUSTEADOS. AUSÊNCIA, À ÉPOCA DA CELEBRAÇÃO DO AJUSTE, DE NORMATIVO QUE ESTABELECESSE A OBRIGATORIEDADE DE INCLUSÃO DESSAS INFORMAÇÕES NA PRESTACÃO DE CONTAS. II) RESTRIÇÃO DE ACESSO DO PÚBLICO EM GERAL. INFORMAÇÃO, NO PLANO DE TRABALHO, SOBRE O DIRECIONAMENTO DO EVENTO A PÚBLICO ESPECÍFICO. CONTAS REGULARES. RECOMENDAÇÃO. Diante da presença de elementos suficientes para traçar a vinculação existente entre a utilização dos recursos federais transferidos mediante convênio e a execução do plano de trabalho pactuado, julgam-se regulares as contas dos responsáveis.

TOMADA DE CONTAS ESPECIAL (TCE)

Secretaria de Controle Externo de Tomada de Contas Especial - SecexTCE.

Em exame a Tomada de Contas Especial instaurada pelo Ministério do Turismo em razão da não comprovação da regular aplicação dos recursos do Convênio 820/2009, celebrado com o Instituto Centro-Brasileiro de Cultura, que tinha por objeto a realização do evento "Capital Fashion Week".
2.	Nesta Corte, foi realizada a citação solidária do Instituto Centro-Brasileiro de Cultura - ICBC, convenente, e do Sr. Wagner Baptista da Costa Júnior, então Presidente da entidade, para restituírem o valor recebido, atualizado monetariamente, e/ou apresentarem alegações de defesa quanto às seguintes ocorrências: a) atuação do convenente como mero intermediário da execução do Convênio, haja vista que a marca Capital Fashion Week pertence à empresa Marcia Promoções e Eventos LTDA - EPP; e b) restrição à entrada do público em geral no evento. Ambas as ocorrências representaram ofensa à cláusula terceira, item II, alínea a, do Convênio 820/2009, ao art. 70, parágrafo único, da Constituição Federal, ao art. 93 do Decreto-lei 200/1967 e ao art. 56 da então vigente Portaria Interministerial 127/2008.
3.	Diante da revelia do convenente e do seu gestor, a Secretaria de Controle Externo de Tomada de Contas Especial - SecexTCE manifestou-se pela irregularidade das contas dos mencionados responsáveis, com fundamento no disposto no art. 16, inciso III, alínea c, da Lei 8.443/1992, bem como pela sua condenação ao pagamento do débito solidário e da multa individual prevista no art. 57 da referida lei. O Ministério Público/TCU, representado pelo Procurador Sérgio Ricardo Costa Caribé, manifestou-se de acordo com o encaminhamento sugerido pela unidade especializada.
4.	Encerrada a fase de instrução processual, nos termos do art. 160, § 2º, do Regimento Interno/TCU, o Sr. Wagner Baptista da Costa Júnior apresentou as seguintes alegações:
	a) quanto à intermediação do evento:
a.1) a proposta de parceria demonstrou os interesses recíprocos dos convenentes de fomentar a atividade de moda, conforme conceitos contemplados na Portaria MTur 171/2008; 
a.2) o plano de trabalho previa a realização de vinte metas/etapas, no valor de R$ 445.180,00, que representavam 15% do valor estimado de R$ 3 milhões para a realização de todo o evento, segundo informado na proposta do convênio;
a.3) as metas pactuadas foram efetivamente cumpridas; para tanto, realizou-se o Pregão Presencial 1/2009, cujo edital foi publicado no Diário Oficial da União de 24/07/2009 (Sessão 3, página 171, p. 29) ; celebraram-se contratos referentes a todas as etapas de trabalho, executados e pagos com recursos da conta bancária específica do convênio diretamente às empresas prestadoras de serviço, com emissão das respectivas notas fiscais nominais ao ICBC, obedecidas as formalidades previstas no art. 3º da Portaria Interministerial MP/MF/CGU 342/2008, suficientes para demonstrar o nexo entre a despesa realizada e o serviço executado;
a.4) o fiscal do convênio nomeado pelo MTur atestou a realização dos itens do plano de trabalho (Relatório de Supervisão in loco 219/2009, peça 16) ;
a.5) a prestação de contas final recebeu análise favorável à sua aprovação, com ressalva exclusiva de elementos do item 12 do plano de trabalho (armários, mesas e frigobar) , conforme se observa do Parecer 618/2010/SNPTUR/CGMC, de 09/04/2010 (peça 71) ;
a.6) o Capital Fashion Week/2009 retrata uma verdadeira união de esforços dos setores público e privado, para favorecer diversas vertentes, tais como emprego, divisas, turismo, cultura, fomento, inovação, inclusão social e micro empreendedorismo, com cerca de 21 envolvidos: BrasíliaTur, Correios, Iesb, Abit, TexBrasil, Ipanema, Sebrae, GDF, Ministério da Ciência e Tecnologia, Secretaria de Ciência,  Tecnologia e Inclusão Social, Ministério do Turismo, Apex, Abest, TAM, LOreal, Fibra, Porcão, Brasília Palace e Terracap;
a.7) o fato de a marca Capital Fashion Week - CFW pertencer à empresa Márcia Promoções e Eventos Ltda. não desabona a realização da parceria do MTur com o ICBC; a visibilidade e a experiência da proprietária da marca atraiu o público e contribuiu para o atingimento do resultado pretendido; 
a.8) "não é razoável suscitar dúvida quanto à destinação dos pagamentos previstos no plano de trabalho, tendo em vista que houve sua devida comprovação por meio da prestação de contas detalhada, cabendo, neste caso, ao acusador, aquele que suscita a dúvida, a demonstração de que houve qualquer desvio ou malversação dos recursos públicos pela OSCIP Casa Brasil. A mera suspeição subjetiva por falta de elementos não gera irregularidade, trazendo, esse raciocínio, a obrigatoriedade de o Instituto Casa Brasil realizar a prestação de contas dos outros entes vinculados à ação, de forma a demonstrar que aqueles não realizaram a mesma despesa";
	b) quanto à restrição de acesso do público em geral: 
b.1) o CFW2009 pertence à categoria dos eventos intrínsecos ao turismo, aqueles propostos por entidades e órgãos que integram o setor do turismo, segundo definição dada pelos arts. 8º, inciso I, e 9º da Portaria MTur 171/2008; o apoio a eventos de negócios, destinados a agentes de determinados setores, é usual no Ministério do Turismo, não se confundindo com eventos de lazer e passeio;
b.2) a proposta de trabalho do convênio em apreço, aprovada pelo MTur, deixou consignado que o público alvo do evento era constituído por "empresas compradoras nacionais e internacionais, câmaras de comércio internacionais, embaixadas, adidos comerciais e culturais de diversos países, comércio exterior, jornalistas especializados e outros"; 
b.3) o Relatório de Supervisão in loco 219/2009 afirmou a presença de grande número de expectadores e o atingimento do público esperado; desse modo, a política pública de apoio a eventos intrínsecos do turismo foi devidamente concretizada por meio da parceria com o ICBC, com adesão ao desenvolvimento econômico da atividade de moda.
5.	De início, cabe frisar que é ônus do administrator de recursos públicos prestar contas e nelas comprovar a boa e regular aplicação dos recursos federais que lhe foram confiados, por imposição decorrente do ordenamento jurídico, a teor do bloco normativo composto pelas disposições dos arts. 70, parágrafo único, da Constituição Federal, 93 do Decreto-lei 200/1967 e 56, § 3º, da Portaria Interministerial MPOG/MF/CGU 127/2008.
6.	Nesse mister, é indispensável que o gestor demonstre a execução física das metas previstas no plano de trabalho aprovado, a regularidade da movimentação dos recursos financeiros depositados na conta corrente exclusiva do ajuste, bem como o vínculo causal entre a realização das metas e a destinação dos recursos.
7.	No caso em tela, a SecexTCE identificou que o Instituto Centro-Brasileiro de Cultura não foi o executor do evento "Capital Fashion Week", mas um dentre os vinte e um apoiadores do evento, conforme consta da instrução inicial (peça 116) , que ora reproduzo em parte:
"20.1.1.1. No Parecer de Reanálise Técnica 535/2014 (peça 72) , verificou-se que a entidade convenente não realizou o evento, visto que a execução do 'Capital Fashion Week' cabia a uma empresa, conforme trecho adiante transcrito:
'Pelo princípio da autotutela, retomamos a análise integral dos autos visto que verificamos, por meio de pesquisa no sítio do Instituto Nacional da Propriedade Intelectual ¿ INPI (cf. anexo) , que Capital Fashion Week é uma marca pertencente à empresa Márcia Promoções e Eventos LTDA ¿ EPP, informação corroborada no próprio [sítio] do evento (...) . O presente convênio, porém foi firmado com o Instituto Centro-Brasileiro de Cultura, entidade sediada em Goiânia ¿ GO, que atuou, conforme foi evidenciado apenas como um intermediário na realização do evento. 
A propriedade da marca Capital Fashion Week pela empresa Márcia Promoções e Eventos LTDA ¿ EPP impede a realização do evento por qualquer outra entidade, conforme apontado em despacho elaborado pela Assessoria Especial de Controle Interno deste Ministério (cópia anexa) referente ao convênio 750193/2010, caso semelhante a este: tal conduta é motivo para reprovação da prestação de contas, conforme recomendação do memorando n° 447/2011 da mesma Assessoria Especial de Controle Interno, elaborado para um caso similar.'
20.1.1.2. Em pesquisa realizada pela Secex-TCE (peça 114) ao site do Instituto Nacional de Propriedade Industrial, observou-se que a marca 'Capital Fashion Week' pertence à empresa Márcia Promoções e Eventos LTDA ¿ EPP, desde o ano de 2006. 
20.1.1.3. Em material publicitário do evento (peças 68 e 73) , não fica indicada a participação da entidade 'Instituto Centro-Brasileiro de Cultura' na realização do evento. Já em material publicitário de peça 70, o 'Instituto Centro-Brasileiro de Cultura', com seu nome fantasia 'Casa Brasil' é indicado como patrocinador do evento, dentre outros 21 patrocinadores.
20.1.1.4. Sendo assim, em que pese a existência de documentos comprovando pagamentos da entidade Instituto Centro-Brasileiro de Cultura a fornecedores contratados (peça 32, 35, 40, 46, 51, 54, 59, 34, 36-37, 41, 42, 47-48, 52-53, 55-56, 60, 63, 65 e 67) , não há comprovação de que o evento foi executado por essa entidade. 
20.1.1.5. Ressalte-se que não houve o repasse dos recursos do convênio pela convenente à empresa realizadora do evento. Os itens previstos no plano de trabalho foram contratados e pagos pela convenente. Contudo, havia uma empresa que detinha o direito de realizar o evento, e que o realizou, e havia outros patrocinadores do evento. Desse modo, fica indicado que a entidade convenente foi colaboradora (patrocinadora) do evento.
20.1.1.6. Essa situação ocasiona a não comprovação da regular execução física do convênio, pois a entidade convenente não executou o convênio. Entendimento semelhante ao ora esposado, foi demonstrado no Voto do Relator, Exmo. Ministro Vital do Rêgo, que fundamentou o Acórdão TCU 10.924/2016-2C, in verbis: 
'O material de divulgação do evento evidencia que os realizadores da 15ª Festa da Linguiça foram as seguintes instituições: Rotary Club de Maracaju, Associação de Senhoras de Rotarianos - ASR e Rotaract Club (peça 19, pp. 138/66) . Informações obtidas na Internet (peça 23, acesso em 13.6.2016) corroboram que o evento foi realizado pelo Rotary Club de Maracaju.
Assim, pelo que se depreende dos documentos colacionados aos autos, o Município de Maracaju foi apenas um dos apoiadores do evento, ao lado de outros apoiadores: Sebrae, Skol, Governo do Mato Grosso do Sul e Ministério do Turismo (peça 19, p. 152) .
 (...) 
Diante da situação, não é possível considerar comprovada a boa e regular aplicação dos recursos federais no Convênio 703.219/2009, razão pela qual não há como afastar a presunção de dano ao erário na execução da avença, e o consequente julgamento pela irregularidade das contas do ex-prefeito.'
0. Note-se que não se está a afirmar que o evento não ocorreu, ou que a entidade convenente não pagou os fornecedores contratados. Afirma-se que (...) não há provas de que o evento que ocorreu foi realizado pela entidade convenente, e de que os recursos do convênio despendidos foram utilizados no fim almejado quando da celebração do ajuste, pois, tendo sido a execução realizada por empresa estranha ao convênio, não há provas de que recursos efetivamente custearam o evento, ou mesmo se os itens previstos no plano de trabalho eventualmente executados no evento foram mesmo custeados com esses recursos.
0.  Faz-se mister frisar que a indicação (peça 70) de que a entidade convenente foi patrocinadora do evento não prova que executou o evento, visto que houve pelo menos mais 21 patrocinadores, além da própria entidade executora do evento (Márcia Promoções e Eventos LTDA ¿ EPP) . No máximo, a entidade convenente poderia mostrar que colaborou com o evento de alguma forma, mas essa colaboração não pode ser mensurada com os elementos contidos nos autos, visto que o plano de trabalho e a prestação de contas apresentada pela convenente foram no sentido de que o evento inteiro seria de responsabilidade do Instituto Centro-Brasileiro de Cultura, e não se conhece os custos totais do evento (informação que deve estar de posse da empresa Márcia Promoções e Eventos LTDA - EPP) , não havendo como verificar a parte de contribuição da convenente no evento.   
0.  Ficou assim configurada a irregularidade de 'Atuação da convenente como mera intermediária da execução do Convênio'. 
 Houve infringência ao disposto na alínea 'a' do item II da cláusula terceira do Convênio 820/2009, registro Siafi 704382, visto que não se comprovou a eficácia do ajuste; Desse modo, não se comprovou a boa e regular gestão dos recursos, em desobediência ao art. 70, parágrafo único, da Constituição Federal; art. 93 do Decreto-lei 200/1967; art. 56 da Portaria Interministerial 127/2008 O débito corresponde ao valor total repassado pelo Governo Federal à entidade convenente, visto que não houve eficácia comprovada."
8.	De acordo com a tese esposada no Acórdão 8594/2018-TCU-Primeira Câmara (rel. Ministro Vital do Rego) - invocado na instrução acima transcrita e mantido em sede recursal por meio do Acórdão 2681/2019-TCU-Primeira Câmara (rel. Ministro Benjamin Zymler) - na hipótese em que há diversos patrocinadores, sem que a prestação de contas envolva a totalidade dos recursos destinados à realização do evento, não é possível estabelecer o vínculo de causalidade entre a aplicação da verba federal repassada mediante convênio e a consecução das metas estabelecidas no respectivo plano de trabalho, haja vista que recursos de outras fontes podem ter sido carreados para o custeio do objeto pactuado. Da incerteza sobre a origem dos recursos empregados na realização das metas, decorrem a irregularidade das contas e o dever de restituir o dano ao erário.
9.	No mesmo sentido, menciono os Acórdão 7457/2016-TCU-Primeira Câmara (rel. Ministro-Substituto Weder Oliveira) , 2.881/2017-1ª Câmara (rel. Ministro Augusto Nardes) e 6.111/2017-1ª Câmara (rel. Ministro Vital do Rego) , proferidos em tomadas de contas especiais originárias de prestações de contas que não comprovaram o valor recebido de outros patrocínios e a respectiva reversão à consecução do objeto conveniado. 
10.	Todavia, diversamente dos precedentes acima mencionados, no caso em exame, a entidade convenente não atuou como mera patrocinadora ou intermediadora dos recursos, mas, sim, como executora de uma parcela das metas necessárias à consecução do evento. Para tanto, contratou prestadores de serviços em seu próprio nome e efetuou os pagamentos com recursos depositados na conta corrente na qual foram depositados os recursos do ajuste. Portanto, considero necessário verificar se os elementos existentes nos autos permitem traçar a vinculação entre a utilização dos recursos federais e a execução do plano de trabalho pactuado. 
11.	Primeiramente, destaco que não há dúvidas quanto à realização do evento, a qual foi atestada pelo próprio Ministério do Turismo mediante visita in loco (peça 16) . Além disso, embora o concedente não tenha examinado a execução financeira do convênio, a documentação apresentada na prestação de contas permite aferir a congruência das informações constantes da Relação de Pagamentos Efetuados (peça 23) com as notas fiscais/recibos e comprovantes de pagamento, como descrito no quadro abaixo:
	Favorecido
	Objeto Contratado
	Nota Fiscal/Recibo
	Pagamento

			Nº
	Data
	Valor
 (R$) 
	Locali-zação
	Data
	Valor 
 (R$) 
	Locali-zação

	Auguri Promoções e Eventos Ltda.
	Montagem, manutenção e desmontagem da sala de desfile (estrutura box struss,  arquibancadas, sonorização,  passarela e cadeiras; peça 29, p. 24, e peça 31) .
	311
	1º/09/2009
	45.000,00
	peça 32
	1º/09/2009
	45.000,00
	peça 34

			315
	10/09/2009
	352.100,00
	peça 35
	16/09/2009
	316.890,00
	peça 36

							22/12/2009
	35.210,00
	peça 37

	Articum Desenvolvimento de Negócios e Marketing Ltda.
	Produção geral
 (organização, reuniões e planejamento, convites; logística de transporte, hospedagem e alimentação de modelos, convidados e imprensa; coordenação da montagem da estrutura e da área business, peças 38 e 39) 
	58
	08/10/2009
	16.000,00
	peça 40
	09/10/2009
	15.016,00
	peça 41

							09/10/2009
	240,00
	peça 42

							09/10/2009
	744,00
	*

	Guará Consultoria Negócios Projetos Culturais e Turismo Ltda.
	Assistente de produção
 (peças 44 e 45) 
	70
	09/10/2009
	9.600,00
	peça 46
	09/10/2009
	9.009,00
	peça 47

							09/10/2009
	144,00
	peça 48

							09/10/2009
	446,00
	*

	Juris Forte Assessoria e Consultoria Empresarial Ltda.
	Assessoria administrativo-financeira
 (peças 49 e 50) 
	128
	08/10/2009
	6.400,00
	peça 51
	09/10/2009
	6.006,00
	peça 52

							09/10/2009
	96,00
	peça 53

							09/10/2009
	297,00
	*

			127
	08/10/2009
	6.200,00
	peça 54
	09/10/2009
	5.818,70
	peça 55

								93,00
	peça 56

	Progresso Contabilidade - Osmar Dias de Souza
	Assessoria contábil (peças 57 e 58) 
	316
	19/10/2009
	3.720,00
	peça 59
	09/10/2009
	3.720,00
	peça 60

	Carolina Adorno Campos
	Assessoria jurídica
 (peças 61 e 62) 
		14/10/2009
	6.160,00
	peça 63
	14/10/2009
	4.564,00
	peça 63

							23/11/2009
	234,55
	*

							20/11/2009
	354,08
	peça 64, p. 2

							11/11/2009
	844,72
	peça 64, p. 7

							23/11/2009
	88,97
	peça 65

							11/11/2009
	308,00
	peça 66

* pagamentos realizados por meio de DARF em relação aos quais não foram encontrados comprovantes com os valores específicos
12. 	Com base nas informações acima, concluo que a convenente atendeu à cláusula terceira, item II, alínea a, segundo a qual "compete ao convenente executar, conforme aprovado pelo concedente, o plano de trabalho" (peça 9, p. 3) . 
13.	Assiste razão à unidade instrutiva quando afirma que não foi comprovada a utilização dos recursos provenientes de outras fontes. Contudo, as normas vigentes à época da celebração do Convênio 820/2009 não continham disposições específicas sobre esse tema. Apenas com a edição da Portaria MTur 39/2017 veio a ser instituída a necessidade de inclusão de valores obtidos com patrocínios na prestação de contas de convênios destinados ao incentivo de eventos custeados por fontes múltiplas, conforme consta do seu art. 52, §§ 1º e 2º, abaixo transcritos: 
	"Art. 52. Fica vedada a cobrança de ingressos de acesso aos eventos apoiados pelo Ministério do Turismo.
	§ 1º A exploração de áreas restritas, tais como camarotes, espaços de comercialização terceirizados e afins, deverá ser administrada diretamente pelo Convenente, sendo vedada a contratação de terceiros e/ou o chamamento de empresas para esta finalidade, e somente poderá ocorrer se os valores arrecadados com a cobrança forem revertidos para a consecução do objeto conveniado ou recolhidos à conta do Tesouro Nacional.
§ 2º Na ocorrência de patrocínio por entidades públicas ou privadas ao evento objeto do Convênio, o Proponente/Convenente deverá inserir no SICONV declaração de seu representante e dos patrocinadores do evento, quando for o caso, especificando o montante do patrocínio das entidades públicas ou privadas e os itens do evento custeados com cada patrocínio, bem como o Instrumento firmado entre o Proponente/Convenente e os patrocinadores em que conste tais informações, juntamente com fotos de cada item patrocinado.
§ 3º Os valores mencionados nos §§ 1º e 2º deste artigo deverão integrar a Prestação de Contas do Convênio."
14. 	Poder-se-ia argumentar que a cláusula terceira, inciso II, alínea c, do instrumento de convênio dispunha sobre a obrigação de a convenente assegurar a reversão de recursos provenientes de outras fontes à consecução do objeto ou recolhidos à conta do Tesouro. Entretanto, tal cláusula se aplica a valores gerados pelo próprio evento incentivado, tais como "a cobrança de ingressos em shows e eventos ou venda de bens e serviços produzidos ou fornecidos no âmbito do convênio" (peça 9, p. 5) , e não a recursos obtidos antes da execução.
15.	A informação de que a marca do evento pertence a terceiro suscita dúvida sobre a legitimidade do proponente para entabular um negócio jurídico com a União, tanto por frustrar o caráter intuitu personae dos instrumentos de transferência de recursos federais, quanto pela falta de governabilidade do evento pelo postulante.
16.	Sem embargo de reconhecer a importância da matéria, observo que a falha, acaso confirmada, não seria imputável ao convenente, pois o Ministério do Turismo não requereu informação sobre a propriedade de marca do evento incentivado nem consultou fontes públicas que poderiam fornecê-la. Depois de examinar os aspectos específicos do convênio em tela, voltarei a tratar desse tema, com vistas ao possível aperfeiçoamento dos procedimentos da União na celebração de instrumentos de repasse. 
17.	Para o deslinde do caso concreto, a suposta intermediação que motivou a citação resta superada pela ausência de norma que exigisse a demonstração do destino dado a recursos provenientes de fontes estranhas ao convênio e da falta de exigência de informações quanto à propriedade da marca do evento incentivado. Não é possível taxar como irregular a conduta da convenente, cuja boa-fé está caracterizada pelo esclarecimento, no plano de trabalho, de que o evento estava orçado em cerca de R$ 3 milhões.
18.	Quanto à segunda ocorrência constante das citações, o Parecer de Reanálise Técnica 535/2014 (peça 72) registra que, segundo o sítio www.portaisdamoda.com.br, o acesso ao Centro de Convenções, local onde ocorreu o evento, somente era franqueado a convidados dos desfiles, lounges e patrocinadores. Não vislumbro conduta irregular por parte do Instituto Centro-Brasileiro de Cultura, o qual informou, no plano de trabalho, tratar-se de evento destinado a um público específico, formado por agentes do segmento da moda ou possíveis apoiadores da realização de negócios. 
19.	Portanto, entendo que as alegações de defesa do Sr. Wagner Baptista da Costa Júnior devem ser acolhidas, julgando-se regulares as suas contas e as do Instituto Centro-Brasileiro de Cultura, dando-se a ambos quitação plena. 
20.	Para além do convênio em exame, entendo que merece atenção dessa Corte o fato de que o Ministério do Turismo concedeu incentivo financeiro a pessoa jurídica distinta daquela que detém a propriedade da marca do evento. Como afirmei anteriormente, a prática parece incompatível com a natureza intuitu personae dos pactos celebrados com a União, que exige, na fase da proposta, a demonstração de interesses comuns no objeto a ser incentivado e o exame da capacidade de execução do evento pela entidade proponente. 
21.	Na situação em que o proponente não detém a marca do evento, o seu interesse na realização é indireto. Além disso, como o detentor da marca tem discricionariedade para admitir outros parceiros no empreendimento, a análise de viabilidade de uma parcela do plano de trabalho envolve desconhecimento sobre a aptidão e suficiência do plano de trabalho global e sobre a capacidade operacional de outros possíveis agentes executores.
22.	Ainda que a proponente assuma a responsabilidade de executar uma parcela das metas, não tem governabilidade sobre toda a gama de ações necessárias para a implementação do evento. Mesmo que cumpra o plano de trabalho parcial que lhe cabe, não pode garantir que as demais etapas necessárias à realização e ao êxito do evento serão cumpridas. Logo, é evidente o risco de frustração do objetivo pretendido e de desperdício dos recursos públicos.
23.	Apesar desse risco, não é possível afirmar, categoricamente, que a União deve se abster de celebrar convênios com interessados que não sejam detentores da marca do evento, pois essa opção, por exemplo, pode ser um mecanismo de incentivo a eventos de grande porte. Contudo, sem interferir nas políticas públicas de turismo, é indispensável que seja dada transparência ao registro da marca, para que o concedente avalie o interesse e a capacidade operacional do proponente em bases reais e defina estratégia adequada de acompanhamento e fiscalização.   
24.	Portanto, considero cabível recomendar à Secretaria de Gestão do Ministério da Economia, na condição de unidade normatizadora das transferências voluntárias da União, que avalie a conveniência e oportunidade de incluir, nas normas aplicáveis aos instrumentos de repasse que tenham por objeto o incentivo a realização de eventos: a) a exigência de declaração do proponente sobre o registro da marca do evento e, caso a marca pertença a terceiro, a justificativa do seu interesse em atuar como executor-intermediário; b) a obrigatoriedade de o concedente verificar, junto à base de dados do Instituto Nacional de Propriedade Industrial - INPI, a existência de registro da marca do evento incentivado.
25.	Considerando que a formulação da proposta de recomendação na etapa de julgamento inviabiliza a construção participativa das deliberações - segundo a qual, nos termos do art. 14 da Resolução 315/2020, a unidade técnica instrutiva deveria conceder, ao destinatário da deliberação, oportunidade para apresentar comentários sobre as propostas de determinação e/ou recomendação e informações quanto às consequências práticas da implementação das medidas aventadas e eventuais alternativas -, considero adequado fixar o prazo de 60 (sessenta) dias para que a Secretaria de Gestão do Ministério da Economia se manifeste justificadamente acerca da implementação, ou não, da medida proposta, para fins de monitoramento pelo Tribunal. 
	Ante o exposto, voto por que seja adotada a deliberação que ora submeto a este Colegiado.
T.C.U., Sala das Sessões, em 31 de março de 2021.
MARCOS BEMQUERER COSTA
Relator